【裁判字號】    91,重上,119
【裁判日期】    921210
【裁判案由】    給付違約金
【裁判全文】
臺灣高等法院臺中分院民事判決  九十一年度重上字第一一九號
      上訴人即被上訴人  漢翔航空工業股份有限公司
      法定代理人        彭元熙.
      送達代收人        楊盤江律師
      被上訴人即上訴人  丙○○.
      被上訴人          乙○○.
      被上訴人          甲○○.
右當事人間請求給付違約金事件，上訴人對於中華民國九十一年七月十日臺灣臺中地
方法院九十年度重訴字第一二○○號第一審判決提起上訴，本院於九十二年十一月二
十六日言詞辯論終結，判決如左：
    主    文
原判決關於命被上訴人即上訴人丙○○給付新台幣捌拾萬元及自民國九十年十二月十
六日起至清償日止，按週年利率百分之五計算之利息部分，及該部分假執行之宣告，
暨命被上訴人即上訴人丙○○負擔訴訟費用之裁判均廢棄。
右開廢棄部分，上訴人即被上訴人漢翔航空工業股份有限公司在第一審之訴駁回。
漢翔航空工業股份有限公司上訴駁回。
第一審關於命丙○○負擔訴訟費用部分，及第二審訴訟費用關於丙○○上訴部分，由
上訴人漢翔航空工業股份有限公司負擔。第二審訴訟費用關於漢翔航空工業股份有限
公司上訴部分，由漢翔航空工業股份有限公司負擔。
    事實及理由
壹、程序方面：
    查上訴人即被上訴人漢翔航空工業股份有限公司其法定代理人黃榮德業已變更為
    彭元熙，並由彭元熙具狀聲明承受訴訟在案，合先明。
貳、訴訟要旨：
一、上訴人即被上訴人漢翔航空工業股份有限公司（下簡稱漢翔公司）於起訴主張：
    被上訴人丙○○、乙○○、甲○○（下簡稱丙○○等三人）及黃信源原在上訴人
    漢翔公司所屬國防系統與科技事業部航電處（以下簡稱航電處）任職，接觸「隨
    選視訊個人資訊系統」而習得並知悉秘密資訊，被上訴人丙○○等三人及黃信源
    等於任職期間曾簽署保密切結書（下簡稱系爭保密切結書），承諾於在職期間及
    離職後不得洩漏、交付或利用秘密資訊；被上訴人丙○○等三人更承諾於離職日
    起算一年內，不得從事未獲原告同意授權之娛樂視訊系統（如車輛娛樂視訊）等
    相關工作或使用上述之相關資訊，且被上訴丙○○等三人如違反約定，應給付上
    訴人懲罰性違約金二百萬元。嗣被上訴人丙○○等三人及黃信源於八十九年十月
    一日離職後即至殷特科技股份有限公司（下簡稱殷特公司）任職，並提供在上訴
    人漢翔公司研發之車用娛樂系統給殷特公司使用，已違反保密切結書之約定；再
    者被上訴人丙○○等三人，至殷特公司從事車用娛樂系統之製造銷售，又違反前
    述競業禁止之約定。查本件約定競業禁止之期間僅一年，又競業禁止之範圍僅限
    於與上訴人漢翔公司所有營業秘密即娛樂視訊系統有關之工作或使用相關資訊，
    並未太廣，故上開競業禁止約定，應為有效。上訴人漢翔公司得依下列請求權重
    疊合併請求被上訴人乙○○、甲○○及丙○○各給付上訴人漢翔公司二百萬元：
    即（一）依保密切結書第三條之約定，請求違約金二百萬元。（二）依營業秘密
    法第十二條第一項規定，請求賠償二百萬元。又黃信源違反保密義務，上訴人漢
    翔公司得依保密切結書第四條約定及依營業秘密法第十二條第一項規定，請求黃
    信源賠償二百萬元等語。
二、被上訴人丙○○、乙○○、甲○○及黃信源則抗辯：被上訴人丙○○等三人及黃
    信源並未因任職上訴人漢翔公司而知悉、習得隨選系統之祕密資訊，亦未洩漏、
    侵害上訴人漢翔公司之營業祕密。又被上訴人丙○○等三人亦未從事未獲上訴人
    漢翔公司同意授權之娛樂視訊系統（如車輛娛樂視訊）等相關工作或使用上述之
    相關資訊之情形，故未違反上開約定。又系爭保密切結書有關競業禁止內容，顯
    然違反公序良俗，難謂公允，且違約金之約定，亦屬過高。又本件應類推適用民
    法第五百六十三條第二項規定，應自上訴人漢翔公司知有違反行為時起，經過二
    個月或自行為時起，經過一年不行使而消滅。故被上訴人丙○○等三人得為時效
    抗辯。再者，競業限制約定，其限制之時間、地區、範圍及方式在社會一般觀念
    及商業習慣上，可認為合理適當而且不危及受限制當事人之經濟生存能力，其約
    定並非無效，惟轉業之自由，牽涉憲法所保障人民工作權、生存權之基本人權，
    為合理限制競業禁止契約，依外國法例及學說，認為競業禁止之契約或特約之有
    效要件，至少應包括下列五點：(一)企業或雇主需有依競業禁止特約保護之利益存
    在，亦即雇主的固有知識和營業秘密有保護之必要。(二)勞工或員工在原雇主或公
    司之職務及地位。關於沒有技能、技術且職位較低，並非公司之主要營業幹部，
    處於弱勢之勞工，縱使離職後再至相同或類似業務之公司任職，亦無妨害原雇主
    營業之可能，此時之競業禁止約定應認拘束勞工轉業自由，乃違反公序良俗而無
    效。(三)限制勞工就業之對象、期間、區域、職業活動之範圍，需不超逾合理之範
    疇。(四)需有填補勞工因競業禁止之損害之代償措施代償措施之有無，有時亦為重
    要之判斷基準，於勞工競業禁止是有代價或津貼之情形，如無特別之情事，此種
    競業特約很難認為係違反公序良俗。(五)離職後員工之競業行為是否具有顯著背信
    性或顯著的違反誠信原則，亦即當離職之員工對原雇主之客戶，情報大量篡奪等
    情事或其競業之內容及態樣較具惡質性或競業行為出現有顯著之背信性或顯著的
    違反誠信原則時，此時該離職違反競業禁止員工自屬不值保護，此有台灣高等法
    院八十六年勞工上字第三九號民事判決可稽。查系爭保密切結書有關競業禁止約
    定，並未符合上開五要點，顯然缺乏正當性，甚有濫用權利之嫌；又縱認系爭競
    業禁止條款有效者，其適用範圍亦應加以限縮於員工離職後所從事之工作涉及營
    業秘密者，方有其適用本件中被上訴人丙○○等三人既未接觸上訴人漢翔公司之
    營業秘密，亦未有任何洩漏被上訴人營業秘密之行為，自無競業禁止約定之適用
    餘地等詞，資為抗辯。
參、第一審判決及上訴情形，
Ａ、本件上訴人漢翔公司，起訴聲明：(一)被告乙○○、甲○○、丙○○（按即被上訴
    人丙○○等三人，下同）及黃信源應各給付原告（按即上訴人漢翔公司，下同）
    新台幣（下同）二百萬元及自起訴狀繕本送達翌日起至清償日止，按年息百分之
    五計算之利息。
    (二)上訴人漢翔公司願供擔保，請准宣告假執行。
Ｂ、第一審判決情形：（按即部分勝訴、部分敗訴）
    被告丙○○應給付原告漢翔公司新台幣捌拾萬元及自民國九十年十二月十六日起
    至清償日止，按週年利率百分之五計算之利息，並駁回原告其餘之訴駁回。並就
    漢翔公司勝訴部分，為附條件之假執行及免為假執行宣告。
Ｃ、上訴人漢翔公司上訴部分：（查有關黃信源敗訴部分，並未上訴）
  (一)原判決駁回上訴人其餘之訴、命負擔訴訟費用及駁回假執行之聲請部分，除黃信
    源部分外廢棄。
  (二)右廢棄部分，被上訴人丙○○應再給付上訴人新台幣壹佰貳拾萬元，被上訴人乙
    ○○、甲○○應各給付上訴人漢翔公司新台幣貳佰萬元，及均自民國九十年十二
    月十六日起至清償日止按年利率百分之五計算之利息。
  (三)第一、二審訴訟費用除確定部分外由被上訴人丙○○等三人負擔。
  (四)上訴人漢翔公司願供擔保請准宣告假執行。
Ｄ、被上訴人丙○○上訴部分：
  (一)原判決不利於被上訴人即上訴人丙○○之部分廢棄
  (二)右廢棄部分，漢翔公司在第一審之訴及假執行之聲請均駁回
  (三)訴訟費用由漢翔公司負擔
Ｅ、兩造各對對造之請求，則求為駁回上訴。
肆、兩造不爭執之爭點。
（一）被上訴人丙○○等三人均自八十五年七月一日起在上訴人航電處任職。航電處
      於八十五年七月一日提出隨選系統研究發展細部計畫書，此有上訴人提出之人
      員服務紀錄卡四件、研究發展細部計畫書一件附卷可證（見原審卷第一三四至
      一四０頁；第十三至二三頁）。
（二）被上訴人丙○○等三人於任職期間，上訴人漢翔公司已開發完成隨選系統，上
      開研究發展計畫於八十六年七月一日成立，於八十九年十二月三十一日結案，
      共支出三三、七四九、０００元。又上訴人漢翔公司於八十八年十二月廿日及
      八十九年四月二十九日二度與和欣汽車客運股份有限公司簽約，出售娛樂系統
      ，此有上訴人漢翔公司提出之有研究發展細部計畫書節本、漢翔公司九十年四
      月四日簽稿各一件在卷可稽生產合約書二件可證（見原審卷第一二八至一三一
      頁；第三０至三五頁）。
（三）被上訴人丙○○等三人於任職期間曾簽署系爭保密切結書，承諾於在職期間及
      離職後不得洩漏、交付或利用秘密資訊；被上訴人丙○○等三人更承諾於離職
      日起算一年內，不得從事未獲上訴人同意授權之娛樂視訊系統（如車輛娛樂視
      訊、醫療娛樂視訊）等相關工作或使用上述之相關資訊，被上訴人丙○○等三
      人如違反約定，應給付上訴人漢翔公司懲罰性違約金二百萬元，有上訴人漢翔
      公司提出之保密切結書三件、漢翔公司從業人員保密切結書一件附卷可證（見
      原審卷第二六至二九頁）。
（四）被上訴人丙○○等三人於八十九年十月一日離職後即至殷特公司任職，殷特公
      司於八十九年八月三十日成立，所營事業項目包含事務性機器設備批發、零售
      業、汽機車零件配備批發、零售業、電器批發、零售業、資訊軟體服務業、產
      品設計業，此有上訴人提出之公司基本資料查詢單一件可證（見原審卷第三六
      頁）。
（五）訴外人和欣客運公司曾於九十年三月三日向殷特公司購買巴士液晶影音相關產
      品，並簽生產合約書，第一條約定之合約內容：巴士液晶影音相關產品壹拾車
      份，車份包括頭端播放設備（調變器五組、插播盒一組）；車內射頻配線；椅
      端設備（把手顯示器）等，及備份件（把手顯示器十組），產品規格如附件。
      另阿羅哈客運公司於九十年八月二十七日向殷特公司購買十點四吋液晶電視及
      相關產品，簽訂合約書，第一條約定合約內容：十點四吋液晶電視壹仟肆佰個
      ，六點四吋液晶電視貳拾個，十點四吋液晶電視把手組件壹仟參佰參拾組，座
      椅喇叭貳仟捌佰伍拾個。此有上訴人漢翔公司聲請原法院向和欣客運公司、阿
      羅哈客運公司函調之合約書二件可證（見原審卷第一一七至一二一頁；第七三
      至七六頁）。
伍、得心證之理由：
一、上訴人主張依據系爭保密切結書之約定，被上訴人丙○○等三人違反該切結書中
    有關競業禁止及保密約定，應給付違約金二百萬元等詞，但為被上訴人丙○○等
    三人所否認，並抗辯系爭保密切結書有關競業禁止約定，違反上開五點，即(一)企
    業或雇主需有依競業禁止特約保護之利益存在之必要性。(二)勞工或員工在原雇主
    或公司之職務及地位。(三)限制勞工就業之對象、期間、區域、職業活動之範圍，
    需不超逾合理之範疇。(四)需有填補勞工因競業禁止之損害之代償措施(五)離職後員
    工之競業行為是否具有顯著背信性或顯著的違反誠信原則，而歸於無效等詞，是
    本件首應審究者，厥為競業禁止約定是否有效及被上訴人丙○○等三人是否違反
    保密約定，茲分述如下：
  (一)企業或雇主需有依競業禁止特約保護之利益存在之必要性部分：查上訴人漢翔公
    司營業項目為航空、航太、汽電共生、軌道車輛機電系統、醫療器材、污染防治
    設備、電腦週邊設備等項目，有上訴人所提出之漢翔公司基本資料查詢表在卷可
    考（見本審卷第七０、七一頁），查其中並無經營有關娛樂視訊系統，是上訴人
    有關依競業禁止特約保護之利益，自無存在之必要性。
  (二)勞工或員工在原雇主或公司之職務及地位部分：查乙○○原任職漢翔公司設計電
    業工程師，而甲○○、丙○○等二人原任職漢翔公司，但職務不詳，有丙○○等
    三人之人員服務紀錄卡可按（見原審卷第九至十一頁），足證被上訴人丙○○等
    三人職務、地位，並非漢翔公司營業主管，自無競業禁止約定必要性。
  (三)限制勞工就業之對象、期間、區域、職業活動之範圍，需不超逾合理之範疇部分
    ：查系爭保密切結書內容觀之，係規定被上訴人丙○○等三人於離職後一年內，
    不得從事未獲漢翔公司同意授權之「娛樂視訊系統」等相關工作或使用上述之相
    關資訊，有系爭保密切結書可考，即該切結書既未明定競業禁止之地域，顯然限
    制丙○○等三人於任何地域（含國內外），均不得從事上開工作，其範圍顯然過
    大。又有關禁業之種類，廣及娛樂視訊系統之相關工作或使用相關資訊之產業，
    其種類之限制亦顯然過廣而失諸公允。上訴人漢翔公司既同時對丙○○等三人競
    業之時期、地域及種類三者，一併加以限制，且限制之條件顯然過廣，顯已超逾
    合理範圍。
  (四)需有填補勞工因競業禁止之損害之代償措施部分：上訴人漢翔公司雖主張分別支
    付丙○○等三人有關離職給與及勞保補償金，然並無任何填補被上訴人丙○○等
    三人因競業禁止之損害之代償措施，是其競業禁止約定顯損害被上訴人丙○○等
    三人等利益。
  (五)離職後員工之競業行為是否具有「顯著」背信性或「顯著」的違反誠信原則部分
    ：查被上訴人丙○○等三人離職後，雖轉任殷特公司，其中丙○○又代表殷特公
    司與阿羅哈客運公司簽訂之有關車用娛樂設備之合約書，此有阿羅哈客運公司函
    送之合約書一件附卷可考（見原審卷第七四至七六頁）。惟查上訴人漢翔公司目
    前並未經營有關「車用娛樂設備」，業如前述，而被上訴人丙○○等三人，亦未
    違反上訴人之保密協定（後述之），自難憑被上訴人丙○○等三人任職殷特公司
    及簽約事宜，即逕認定被上訴人丙○○等三人有何「顯著」背信性或「顯著」的
    違反誠信原則情事。
  (六)按民法第二百四十七條之一第二、三、四款規定：「依照當事人一方預定用於同
    類契約之條款而訂定之契約，為加重他方當事人之責任者、或使他方當事人拋棄
    權利或限制其行使權利者、或其他於他方當事人有重大不利益者之約定，按其情
    形顯失公平者，該部分約定無效」；又按修正之民法第二百四十七條之一之規定
    ，於民法債編修正施行前訂定之契約，亦適用之，民法債編施行法第十七條，亦
    定有明文（即有溯及效力）。查系爭保密切結書有關競業禁止約定，乃事先打字
    規範之附合契約，被上訴人丙○○等三人無法自由選擇，並有違上開五項原則，
    加重被上訴人丙○○等三人之責任，並限制丙○○等三人離職後之發展，造成丙
    ○○等三人重大不利，顯失公平，為防止此類契約自由原則之濫用及維護交易之
    公平，有關系爭保密切結書競業禁止約定，自應無效。
  (七)有關保密協定部分：上訴人漢翔公司主張被上訴人丙○○等三人等因任職上訴人
    漢翔公司而知悉漢翔公司研發之隨選系統營業祕密，此為被上訴人丙○○等三人
    所否認。經查，上訴人漢翔公司主張隨選系統研究發展計畫之代碼為「ＣＥＲ」
    ，被上訴人乙○○有參與該系統研究發展計畫「隨選視訊系統關鍵技術協助開發
    」、「二代ＩＦＥ椅端或分配單元」、「ＴＲＥＳ─二０００雛型件」、「ＶＯ
    Ｄ應用系統雛型件」等分計畫主要之研究、藍圖之同意、物料之請購等；被上訴
    人甲○○負責材料；被上訴人丙○○負責業務，此有上訴人提出之研究發展細部
    計畫書、藍圖圖譜、請購單、物料詢價單、人員資料表及出工資料各一件為證（
    見原審卷第一二八至一四０頁），是上訴人漢翔公司主張被上訴人丙○○等三人
    確有參與隨選系統，因而知悉該系統之營業祕密一節，可信屬實。又被上訴人丙
    ○○等三人雖提出自行製作之上訴人漢翔公司組織圖，抗辯彼等均為最基層之職
    員，而未知悉上開營業祕密云云。惟該組織圖業經上訴人漢翔公司否認其內容真
    正，且該組織圖不能反證被上訴人丙○○等三人未參與上開隨選系統計畫。被上
    訴人丙○○等三人抗辯尚不足採。次查，上訴人漢翔公司主張殷特公司原本並無
    研發車用娛樂系統之能力及經驗，被上訴人丙○○等三人至殷特公司任職後，提
    供在漢翔公司研發之車用娛樂系統給殷特公司使用，而有洩漏或利用漢翔公司之
    隨選系統，致侵害上訴人漢翔公司之營業秘密等語，此為被上訴人丙○○等三人
    所否認，並抗辯：殷特公司所有業務均未涉及隨選系統，亦無雷同之產品，目前
    市面上亦未有隨選系統存在，上訴人漢翔公司研發之隨選系統，其特色係每一座
    位之乘客隨時均可選擇客車所提供之任一數位化節目影片，且隨時均可從影片之
    起始開始看，並可隨時進行快轉、快退等數位化動作，而一般之車用娛樂系統則
    如同有線電視一般，乘客雖可自由選擇頻道，但僅可自選擇頻道後該頻道當時之
    播映狀況，接續收視節目內容，而非隨時均可從頭開始看，此為兩種系統截然不
    同之重點之一，而一般車用視訊系統並無上訴人漢翔公司指之營業祕密之等語，
    上訴人漢翔公司對被上訴人丙○○等三人上開關於隨選系統與一般車用視訊系統
    之不同處之抗辯並未爭執。抑有進者，上訴人漢翔公司聲請本院就殷特公司裝設
    於和欣客運公司及阿羅哈客運公司之有關「液晶電視個人視聽系統」有無侵害漢
    翔公司「高畫質導覽裝置之改良」之新型專利權部分，聲請國立台灣科技大學鑑
    定結果，殷特公司裝設於和欣客運公司及阿羅哈客運公司之有關「液晶電視個人
    視聽系統」，確無侵害漢翔公司「高畫質導覽裝置之改良」之新型專利權，此有
    國立台灣科技大學鑑定報告書在卷可證（外放），準此上訴人漢翔公司既亦未舉
    證證明殷特公司確有生產與隨選系統相同或類似之車用視訊娛樂系統，及殷特公
    司生產之車用娛樂系統有何涉及漢翔公司之營業祕密，是上訴人漢翔公司僅以殷
    特公司亦有生產車用娛樂系統即推測被上訴人丙○○等三人有洩漏上訴人漢翔公
    司關於隨選系統之營業祕密，即屬無據。是上訴人漢翔公司主張被上訴人丙○○
    等三人有洩密，侵害上訴人營業祕密一節，不可採信。
二、綜上，系爭保密切結書有關競業禁止約定既屬無效，上訴人漢翔公司自不得據該
    競業禁止約定，請求被上訴人丙○○等三人給付違約金二百萬元，是原審判令被
    上訴人丙○○應給付上訴人漢翔公司違約金八十萬元及法定遲延利息，自有未當
    。再者，上訴人漢翔公司既未能舉證證明被上訴人丙○○等三人有洩漏上訴人漢
    翔公司營業祕密之事實，上訴人漢翔公司依保密切結書及營業祕密法規定，請求
    被上訴人丙○○等三人給付上訴人漢翔公司損害賠償二百萬元，即屬無據。
伍、綜上所述，被上訴人丙○○等三人抗辯系爭保密切結書有關競業禁止約定無效，
    且並未違反系爭保密切結書有關保密協定，自屬可信，上訴人漢翔公司主張，為
    不足採。從而，上訴人漢翔公司本於系爭保密切結書及營業祕密法規定，各請求
    被上訴人丙○○等三人給付違約金二百萬元及法定遲延利息，為無理由，不應准
    許。其假執行之聲請亦失所附麗，應併予駁回。原審就此部分，判命被上訴人丙
    ○○給付違約金八十萬元及法定遲延利息，並為假執行之宣告，自有未洽。被上
    訴人丙○○上訴意旨指摘原判決不當，求予廢棄改判，為有理由。自應由本院予
    以廢棄改判，如主文第二項所示。至關於原審為上訴人漢翔公司敗訴部分，及駁
    回其假執行之聲請，並無不合。上訴人漢翔公司就此部分上訴意旨指摘原判決不
    當，求予廢棄改判，為無理由，應予駁回。
陸、本件事證已臻明確，兩造其餘攻擊或防禦方法及所提證據，均與本院心證之形成
    及判決結果，不生影響，爰不一一再加以論述，併此明．
柒、據上論結，本件被上訴人丙○○上訴，為有理由，上訴人漢翔公司上訴，為無理
    由，依民事訴訟法第四百五十條、第四百四十九條第一項、第七十八條，判決如
    主文。
中      華      民      國    九十二    年     十二     月      十      日
                                      臺灣高等法院臺中分院民事第六庭
~B1        審判長法  官  吳火川
~B2              法  官  饒鴻鵬
~B3              法  官  陳繼先
右為正本係照原本作成。
如對本判決上訴，須於收受判決送達後二十日內向本院提出上訴書狀，其未表明上訴
理由者，應於提出上訴後二十日內向本院提出上訴理由書(須按他造人數附具繕本)。
上訴時應提出委任律師或具有律師資格之人之委任狀；委任有律師資格者，另應附具
律師及格證書及釋明委任人與受任人有民事訴訟法第四百六十六條之一第一項但書或
第二項（詳附註）所定關係之釋明文書影本。
~B              書記官  劉建智
中      華      民      國    九十二    年     十二     月     十一     日
附註：
民事訴訟法第四百六十六條之一（第一項、第二項）
對於第二審判決上訴，上訴人應委任律師為訴訟代理人。但上訴人或其法定代理人具
有律師資格者，不在此限。
上訴人之配偶、三親等內之血親、二親等內之姻親，或上訴人為法人、中央或地方機
關時，其所屬專任人員具有律師資格並經法院認為適當者，亦得為第三審訴訟代理人
。
                                                                        Ｙ


司法院資訊處製作；財團法人民間司法改革基金會備份。
